【裁判字號】    91,小上,53
【裁判日期】    920110
【裁判案由】    給付管理費
【裁判全文】
臺灣臺中地方法院民事判決  九十一年度小上字第五三號
    上  訴  人  甲○○
    訴訟代理人  丙○○
    被上訴人    自我天地大廈管理委員會
    法定代理人  乙○○
右當事人間請求給付管理費事件，上訴人對於中華民國九十一年三月二十七日本院臺
中簡易庭九十一年度中小字第九八號第一審小額民事判決提起上訴，本院合議庭判決
如左：
    主      文
上訴駁回。
第二審訴訟費用新臺幣伍佰玖拾壹元由上訴人負擔。
    事實及理由
一、本件被上訴人起訴主張：被上訴人為合法成立之集合住宅之管理委員會，上訴人
    則為該集合住宅之房屋區分所有權人（建號臺中市○○區○○段七八一號、門牌
    號碼台中市○○區○○路四三七巷三七號三樓之一）。茲上訴人自民國八十八年
    三月間起即未繳納管理費及公共基金，計積欠：(1)八十八年三月間起至同年十二
    月間止新臺幣（下同）五千三百五十元；(2)八十九年一月間起至同年十二月間止
    九千二百十六元〔每月（五十五元×九點四一坪）＋（二百五十元之公共預備金
    ）＝七百六十八元，再乘以十二個月〕；(3)九十年一月間起至同年十二月間止八
    千六百十六元｛九十年區分所有權人會議決議，十坪以下住戶每期（二月）減收
    一百元，故〔（七百六十八元×２）－一百元〕×六期＝八千六百十六元｝，總
    計為二萬三千一百八十二元。因其拒不繳納，爰訴請上訴人給付，並自起訴狀繕
    本送達之翌日起至清償日止，按週年利率百分之五計算之利息等語。
二、上訴人對管理費部分應按每坪五十五元計算一節，並不爭執，惟就公共基金部分
    ，則以：依住戶規約草案第十條第四款約定：「公共基金依每月管理費百分之二
    十收繳」，被上訴人收取公共基金，未依管理費之百分比收取，且未依住戶規約
    所定之「坪數」為計費基準，卻以「戶數」為計費基準，違反住戶規約之規定，
    上訴人認應按所有住戶總繳每一期之公共基金二萬九千一百元，除以總坪數一八
    七七點六八坪，再除以二，得出每月每坪應繳公共基金為七點七五元，再依上訴
    人之房屋坪數九點四一坪，得出上訴人每月應分擔之公共基金為七十二點九二七
    五元，被上訴人主張上訴人每月應繳二百五十元並不合理等語置辯。另於上訴程
    序中主張：(1)規約效力應高於區分所有權人會議決議，規約既明定應按「坪數」
    為計算基礎，原審卻依區分所有權人會議決議內容而為判決，有違公平原則。(2)
    原審未於上訴人提出規約草案後即為判決，反而另定庭期，有違一次期日辯論終
    結原則。(3)被上訴人起訴時僅訴請被上訴人給付八十八年六月份起至九十年十二
    月份止之費用，原審判決卻判令被上訴人應給付八十八年三月份起至九十年十二
    月份止之費用，有訴外裁判之違法情事，且未將被上訴人於最後言詞辯論期日所
    提出之聲明、事實或證據通知上訴人，即為一造辯論判決，有違民事訴訟法第三
    百八十六條之規定。(4)原審判決理由中，就上訴人所為上開答辯事項，均未斟酌
    敘明，有違民事訴訟法第三百八十五條第二項之規定等語。
三、法院之判斷：
  （一）程序方面：
        １、按對於小額程序之第一審裁判，得上訴或抗告於管轄之地方法院，其審
            判以合議行之，對於前項第一審裁判之上訴或抗告，非以其違背法令為
            理由，不得為之，民事訴訟法第四百三十六條之二十四定有明文。判決
            不適用法規或適用不當者，為違背法令，同法第四百六十八條定有明文
            ，該條條文，於小額事件之上訴程序準用之（同法第四百三十六條之三
            十二第二項參照）。次按，有左列各款情形之一者，法院應以裁定駁回
            前條聲請，並延展辯論期日：四到場之當事人所提出之聲明、事實或證
            據，未於相當時期通知他造者。民事訴訟法第三百八十六條第一項第四
            款亦有明文。本件上訴人上訴主張原審於九十一年三月二十一日下午二
            時五十分在本院臺中簡易庭第三十二法庭行言詞辯論，當次庭期上訴人
            因未到場，而被上訴人當庭所主張各項費用之請求期間及所提出之住戶
            規約等證據，並未於相當期間前通知上訴人，原審即依被上訴人之聲請
            ，而准由被上訴人一造辯論而為判決等情，有言詞辯論筆錄附於原審卷
            第五十三頁以下可證。被上訴人當次庭期所為聲明之減縮、事實之陳述
            及提出之新證據，既未於相當時期通知上訴人，法院本應以裁定駁回前
            條一造辯論之聲請，並延展辯論期日，原審疏未注意而逕依被上訴人之
            聲請，准由其一造辯論而為判決，其訴訟程序有違民事訴訟法第三百八
            十六條第一項第四款之規定，上訴人據此提起小額訴訟之第二審上訴，
            程序上核屬有據。另按，民事訴訟法第四百三十六條之三十二規定：第
            四百三十六條之十三、第四百三十六條之十四、第四百三十六條之十九
            、第四百三十六條之二十一及第四百三十六條之二十二之規定，於小額
            事件之上訴程序準用之。第四百三十八條至第四百四十五條、第四百四
            十八條至第四百五十條、第四百五十四條、第四百五十五條、第四百五
            十九條、第四百六十二條、第四百六十三條、第四百六十八條、第四百
            六十九條第一款至第五款、第四百七十一條至第四百七十三條及第四百
            七十五條第一項之規定，於小額事件之上訴程序準用之。第四編之規定
            ，於小額事件之抗告程序準用之。第五編之規定，於小額事件之再審程
            序準用之。是同法第四百五十一條第一項前段：第一審之訴訟程序有重
            大之瑕疵者，第二審法院得廢棄原判決，而將該事件發回原法院之規定
            ，於小額事件之上訴程序並不在準用範圍，據此，原審所為准予一造辯
            論而為判決之訴訟程序離有違民事訴訟法第三百八十六條第一項第四款
            之規定，惟本院仍不得將事件發回原法院，而應自為判決，合先敘明。
        ２、再按，被上訴人於原審起訴時，雖陳述上訴人積欠八十八年六月份起至
            九十年十二月份止之管理費及公共基金，惟已於九十一年三月二十一日
            下午二時五十分之言詞辯論期日中，當庭提出計算明細，並陳明上訴人
            所積欠者為八十八年三月份起至九十年十二月份止之管理費及公共基金
            ，並經記明於言詞辯論筆錄中，則原審據以判決，自未逾越被上訴人之
            聲明範圍，上訴人指係原審有訴外裁判之違法情事一語，尚非有據。另
            訴訟進行之指揮，為法院之職權，是否另定庭期，或一次期日辯論終結
            ，法院自得本於心證之程度而為指定，亦難認有何違法之處。
  （二）實體方面：
        １、按公寓大廈管理條例第十八條第一項規定：公寓大廈應設置公共基金，
            其來源如下：一起造人就公寓大廈領得使用執照一年內之管理維護事項
            ，應按工程造價一定比例或金額提列。二區分所有權人依區分所有權人
            會議決議繳納。三本基金之孳息。四其他收入。次按，同條例第十條第
            二、三項另規定：共用部分、約定共用部分之修繕、管理、維護，由管
            理負責人或管理委員會為之。其費用由公共基金支付或由區分所有權人
            按其共有之應有部分比例分擔之。但修繕費係因可歸責於區分所有權人
            之事由所致者，由該區分所有權人負擔。前項共用部分、約定共用部分
            之管理、維護費用，區分所有權人會議或規約另有規定者，從其規定。
        ２、查被上訴人所主張之右揭事實，業據其於原審中提出戶籍謄本一份、臺
            中市北屯區公所函二份、土地及建物登記謄本各一份、住戶規約一份、
            八十八年度第二屆區分所有權人大會決議事項及會議記錄各一份，收費
            明細表一份、自我天地八十八年前至八十九年十月底管理費未繳名單一
            份、自我天地欠繳明細至九十年十二月止一份、管理費計算式一紙及存
            證信函一份為證。被告就管理費之計算方式按每月每坪五十五元之標準
            計收一節，復不爭執，核屬實在。至上訴人就公共基金部分雖另以前揭
            情詞資為抗辯，但查：
            （一）上訴人於原審所提出之「住戶規約草案」第十條第四款雖規定：
                  公共基金依每月管理費百分之二十收繳等語，惟觀之被上訴人所
                  提出之「住戶規約」中，並無該款規定，審之上訴人於本院準備
                  程序中所另提出經業經被上訴人報請臺中市北屯區公所備查之「
                  自我天地大樓住戶規約」中，亦無公共基金應依每月管理費百分
                  之二十收繳之約定，是上訴人此部分抗辯，自非可採。
            （二）上訴人雖另以住戶規約第十條第三項記載：「各項費用之收繳、
                  支付方法，授權管理委員會訂定。（並以權狀坪數扣除地下室持
                  分坪數為計算基準）」內容而為前揭抗辯。惟查，上開住戶規約
                  第十條第三項所記載「各項費用之收繳、支付方法，授權管理委
                  員會訂定」一語，僅係就費用收繳或支付之方法，授權管理委員
                  會訂定而已。加以上開規約中所稱「以權狀坪數扣除地下室持分
                  坪數為計算基準」之規定，應如何按坪數計算？究係按各區分所
                  有權人之坪數比例計算？抑應按坪數大小劃分等級分級計收？抑
                  或以其他方式收取？其規定內容並未明確，尚無從僅據上開住戶
                  規約第十條第三項之內容而為收取公共基金數額之直接依據。是
                  上訴人抗辯應按所有住戶所總繳之每期公共基金總額，除以總坪
                  數，再除以二，得出每月每坪應繳公共基金數額，再據以計算其
                  應繳之公共基金云云，僅為其個人之認知，尚乏依據。
            （三）上訴人雖另謂上開區分所有權人會議所為公共基金按「戶」收取
                  之決議，對小坪數之區分所有權人不公平云云。但查，公寓大廈
                  管理條例中，就每一區分所有權人之會議表決權，並未按其應有
                  部分比例折計其表決權比例，且規定區分所有權人會議之決議，
                  除其區分所有權比例須占出席人數區分所有權一定比例之外，另
                  規定應有出席人數一定比例之同意始能成立。此一規定，業已兼
                  顧小坪數之區分所有權人參與區分所有權人會議所為決議之公平
                  性，上訴人僅就決議結果對其他區分所有權人有利一節，即認不
                  符公平原則，而未綜觀全旨，所為抗辯，亦非有理。
            （四）綜上所述，依上訴人所提出業經被上訴人報請臺中市北屯區公所
                  准予備查之「自我天地大樓住戶規約」內容觀之，有關公共基金
                  、管理費之繳納事項，於第十條第一項中業已規定：區分所有權
                  人應遵照區分所有權人會議議決之規定向管理委員會繳交公共基
                  金及管理費。核與公寓大廈管理條例第十八條第一項所為規定相
                  符。至上訴人所抗辯之上開規約第十條第三項內容，因未明確，
                  無從逕依其內容而為收取公共基金之直接依據。上訴人復未提出
                  區分所有權人會議所為決議應屬無效之其他證據。則原審依據被
                  上訴人所提出之自我天地八十八年前至八十九年十月底管理費未
                  繳名單、八十八年度第二屆區分所有權人大會決議事項、會議記
                  錄及管理費收費明細表等證據，判決上訴人應給付被上訴人二萬
                  三千一百八十二元，及自九十一年一月二十二日（即起訴狀繕本
                  送達被告之翌日）起，按週年利率百分之五計算之法定遲延利息
                  ，並因該判決係就被上訴人在小額程序所為請求而為上訴人敗訴
                  之判決，而依職權宣告假執行，經核於法並無違背。從而，上訴
                  意旨徒執上開情詞，指摘原判決不當，求予廢棄改判，為無理由
                  ，應予駁回。
四、據上論結，本件上訴為無理由，依民事訴訟法第四百三十六條之三十二第一項、
    第二項、第四百四十九條第一項、第七十八條、第四百三十六條之十九第一項，
    判決如主文。
中      華      民      國    九十二    年      一      月      十      日
                                    臺灣臺中地方法院民事第三庭
~B審判長法官  張瑞蘭
~B法      官  許石慶
~B法      官  林宗成
右正本證明與原本無異
不得上訴
中      華      民      國    九十二    年      一      月      十      日
~B法院書記官  王麗麗


司法院資訊處製作；財團法人民間司法改革基金會備份。
